臺灣雲林地方法院民事判決　九十一年度再易字第一號
　　再審聲請人
　　即再審原告　甲○○○○○○.
　　即再審被告　乙○○
右當事人間請求給付報酬事件，再審原告對於本院斗六簡易庭民國九十年十一月二十
日九十年度六小字第一一九號、九十年十二月二十四日九十年度小上字第二八號確定
裁判，提起再審之訴及聲請再審，本院判決如左：
      主    　文
再審聲請及再審原告之訴均駁回。
再審程序費用及再審訴訟費用由再審聲請人即再審原告負擔。
      事      實
甲、再審原告方面：
一、聲明：
（一）本院九十年度小上字第二八號確定裁定、九十年度六小字第一一九號確定判決
      均廢棄。
（二）再審被告應給付再審原告新台幣（下同）九萬九千四百元、及自支付命令送達
      翌日起至清償日止，按年息百分之五計算之利息。
（三）前程序訴訟費用及再審程序費用均由再審被告負擔。
二、陳述：
（一）按「民事訴訟法第五百零一條第一項第四款所謂提起再審之訴應於訴狀內表明
      其遵守不變期間之證據，僅於主張其再審之理由知悉在判決或裁定確定後而應
      自知悉時起算其不變期間之情形，始有其適用，如其不變期間係自判決或裁定
      確定時起算者，因其宣示或送達判決或裁定之證據，均有訴訟卷宗可稽，當事
      人自無須表明。」最高法院著有七十三年台抗字第四四九號判例可循。本件再
      審原告不服本院斗六簡易庭九十年六小字第一一九號判決〔下簡稱第一審判決
      〕，提起上訴，因認上訴不合法，經本院以九十年度小上字第二八號裁定〔下
      簡稱第二審裁定〕駁回上訴，再審原告於九十年十二月二十八日接獲裁定書，
      乃於再審之法定三十日期間內，聲請再審，因有訴訟卷宗可稽，自無庸表明相
      關證據。
（二）第二審裁定以「兩造間之法律關係為何或兩造間所訂立之契約如何解釋，純屬
      事實認定之範圍，苟其解釋不違背法令，當事人不得以其解釋不當為理由，提
      起小額訴訟事件之第二審上訴。是上訴人既仍就原審之取捨證據認定事實加以
      指摘，而未具體指摘該判決有何不適用法規、適用法規不當或民事訴訟法第四
      百六十九條第一款至第五款所規定之違背法令情形，並揭示該法規、法則、判
      解字號或內容」，而認聲請人之上訴，並非合法而予以駁回。惟查，聲請人不
      服第一審判決，認兩造間係居間關係，委託人得自由決定不經居間人之輔助而
      訂立契約，或隨時終止居間契約，因之提起上訴。而聲請人亦於上訴理由中，
      明白指出雙方所訂之契約，為房地產「委託銷售」契約，依契約第五條、第七
      條第二項約定，聲請人應負擔之義務，並非僅止於報告訂約機會或為訂約之媒
      介而已。參以契約第四條有委託人同意受託人代理收受定金之約定，亦與民法
      第五百七十四條所規定之「居間人就其媒介所成立之契約，無為當事人給付或
      受領給付之權」的要件有間。足見兩造間所訂立之契約，絕非如第一審判決認
      定之居間契約。聲請人指摘上述契約，如認居間契約，顯違民法第五百七十四
      條規定。換言之，聲請人上訴理由所指摘者，並非第一審判決解釋契約不當，
      而是判決解釋契約違反民法第五百七十四條規定。因此，第二審裁定有民事訴
      訟法第四百九十六條第一項第一款適用法規顯有錯誤之違法情形。
（三）第一審判決認兩造間所訂立之契約為居間關係，委託人得自由決定不經居間人
      之輔助而訂立契約，或隨時終止居間契約。惟從雙方所訂立之契約，為房地產
      「委託銷售」契約，該契約第五條約定「服務報酬：乙方於完成甲方委託之居
      間仲介銷售行為時，得向甲方請求約定之服務報酬。甲方同意給付乙方服務費
      用為成交總價佰分之肆，並於簽訂買賣契約時以現金乙次支付或價款中扣抵，
      甲方不得拒付或延付。惟乙方應於收到服務費後，仍無償繼續服務到甲方收清
      尾款」；第七條第二項約定「乙方義務．．．(2)乙方接受甲方委託仲介銷售服
      務所做市場調查、廣告、企劃、買賣交涉、諮商服務、差旅出勤等活動與支出
      均由乙方負責，與甲方無涉，乙方不得以任何理由請求甲方補貼。」可知再審
      原告依雙方所訂立契約應負擔之義務，並非僅止於報告訂約機會或訂約之媒介
      而已。參以契約第四條約定委託人同意受託人代理收受定金之約定，亦與民法
      第五百七十四條規定之「居間人就媒介所成立之契約，無為當事人給付或受領
      給付之權」要件有所扞格。是原確定判決認兩造間為居間關係，顯違民法第五
      百七十四條規定，有民事訴訟法第四百九十六條第一項第一款適用法規顯有錯
      鋘之違法。
（四）綜上所述，第一審判決既有上述之違法，聲請人亦已於上訴理由具體指摘第一
      審判決違法之處，聲請人之上訴，應屬合法。第二審裁定未察，竟駁回聲請人
      上訴，顯有民事訴訟法第四百九十六條第一項第一款之適用法規顯有錯誤情形
      ，為此，提起本件再審之訴等語。
乙、再審被告方面：
    再審被告未提出書狀作何聲明或陳述。
      理      由
一、按判決一經確定，即生既判力，法院與當事人應尊重其效力，不宜任意推翻。但
    確定判決之訴訟程序、訴訟資料或判決之基礎有重大瑕疵者，於判決確定後始行
    發見者，若概置之不理，有違正義公平，惟倘一切確定終局判決，均許再審，無
    異否認確定判決之效力，亦有不妥。因之，法律明文規定提起再審訴訟之期間（
    民事訴訟法第五百條），限定再審事由（同法第四百九十六條、第四百九十七條
    、第四百九十八條），及提起再審訴訟應表明各事項（同法第五百零一條），以
    求個案之公平正義。本件再審之訴（含聲請再審部分），再審原告已經釋明其於
    九十年十二月二十八日，收受本院九十年度小上字第二八號民事裁定，再審原告
    於九十年一月二十五日提起本件再審之訴，尚未逾越三十日之法定不變期間，經
    核尚無不合，首先敘明。
二、而當事人依民事訴訟法第四百九十六條規定，提起再審之訴，以主張同條項各款
    規定之情形，即為合法，至其情形是否果屬實在，乃訴有無理由之問題；再審之
    訴，除欠缺其他合法要件外，即應依判決程序調查裁判。又再審之訴，是否合於
    同條第一項但書之規定，亦屬其訴有無理由之問題。再者，適用法規顯有錯誤，
    固得以再審之訴對於確定終局判決聲明不服，為民事訴訟法第四百九十六條第一
    項第一款所明定，惟該款所謂「適用法規顯有錯誤」，應以確定終局判決違背法
    規或現存判例、解釋為限，不包括漏未斟酌證據及認定事實錯誤在內。而再審之
    訴，顯無再審理由者，得不經言詞辯論，以判決駁回之；對於確定裁定聲請再審
    ，並準用再審之訴之相關規定，民事訴訟法第五百零二條第二項、第五百零七條
    定有明文。本件再審原告主張原確定判決、裁定，有民事訴訟法第四百九十六條
    第一項第一款之上揭再審事由，提起再審之訴並聲請再審，即為合法。至其情形
    是否果屬存在，乃再審之訴有無理由之問題。
三、本件再審原告提起再審之訴，其理由無非係以：（一）第二審裁定以「兩造間之
    法律關係為何、或兩造間所訂立之契約如何解釋，純屬事實認定之範圍，苟其解
    釋不違背法令，當事人不得以其解釋不當為理由，提起小額訴訟事件之第二審上
    訴。是上訴人既仍就原審之取捨證據認定事實加以指摘，而未具體指摘該判決有
    何不適用法規、適用法規不當或民事訴訟法第四百六十九條第一款至第五款所規
    定之違背法令情形，並揭示該法規、法則、判解字號或內容」，而認聲請人之上
    訴不合法，予以駁回。惟查，聲請人不服第一審判決所認定：兩造間所訂立之契
    約係居間關係，委託人得自由決定不經居間人之輔助而訂立契約，或隨時終止居
    間契約之判決理由，因之提起上訴。再者，聲請人亦於上訴理由中，明白指出雙
    方所訂之契約，為房地產「委託銷售」契約，依契約第五條、第七條第二項約定
    ，聲請人應負擔之義務，並非僅止於報告訂約機會或為訂約之媒介而已。參以契
    約第四條有委託人同意受託人代理收受定金之約定，亦與民法第五百七十四條所
    規定之「居間人就其媒介所成立之契約，無為當事人給付或受領給付之權」的要
    件有間。足見兩造間所訂立之契約，絕非如第一審判決認定之居間契約。聲請人
    指摘上述契約，如認居間契約，顯違民法第五百七十四條規定。換言之，聲請人
    上訴理由所指摘者，並非第一審判決解釋契約不當，而是判決解釋契約違反民法
    第五百七十四條規定。因此，第二審裁定有民事訴訟法第四百九十六條第一項第
    一款適用法規顯有錯誤之違法。（二）第一審判決認兩造間為居間關係，委託人
    得自由決定不經居間人之輔助而訂立契約，或隨時終止居間契約。惟從雙方所訂
    立之契約，為房地產「委託銷售」契約，該契約第五條約定「服務報酬：乙方於
    完成甲方委託之居間仲介銷售行為時，得向甲方請求約定之服務報酬。甲方同意
    給付乙方服務費用為成交總價佰分之肆，並於簽訂買賣契約時以現金乙次支付或
    價款中扣抵，甲方不得拒付或延付。惟乙方應於收到服務費後，仍無償繼續服務
    到甲方收清尾款」；第七條第二項約定「乙方義務．．．(2)乙方接受甲方委託仲
    介銷售服務所做市場調查、廣告、企劃、買賣交涉、諮商服務、差旅出勤等活動
    與支出均由乙方負責，與甲方無涉，乙方不得以任何理由請求甲方補貼。」可知
    再審原告依契約應負擔之義務，並非僅止於報告訂約機會或訂約之媒介而已。參
    以契約第四條約定委託人同意受託人代理收受定金之約定，亦與民法第五百七十
    四條規定之「居間人就媒介所成立之契約，無為當事人給付或受領給付之權」要
    件有所扞格。是原確定判決認兩造間為居間關係，顯違民法第五百七十四條規定
    ，有民事訴訟法第四百九十六條第一項第一款適用法規顯有錯鋘之違法，為此提
    起再審之訴等語。
四、經查：
（一）按民事訴訟法第四百九十六條第一項第一款所謂適用法規顯有錯誤，係指確定
      判決所適用之法規，顯然不合於法律規定，或與現尚有效之判例、解釋顯然違
      反者而言，並不包括認定事實錯誤之情形在內；若學說上諸說併存尚無法規判
      解可據者，不得指為用法錯誤；解釋契約屬事實審法院之職權，其解釋縱有未
      當，尚不生適用法規顯有錯誤問題；解釋意思表示，原屬事實審法院之職權，
      故事實審法院解釋意思表示所為法律上之判斷，不發生適用法規顯有錯誤情形
      。最高法院著有五十七年台上字第一０九一號判例、六十年台再字第一七０號
      判例、七十九年台再字第八一號判決、七十八年台再字第二六號判決、七十一
      年台聲字第二二四號判決可循。
（二）本件再審原告固主張兩造訂立之契約，為房地產「委託銷售」契約，依契約應
      負擔之義務，並非僅止於報告訂約機會或訂約之媒介，應與民法第五百七十四
      條規定之「居間人就媒介所成立之契約，無為當事人給付或受領給付之權」的
      要件不合，認第一審判決有民事訴訟法第四百九十六條第一項第一款之適用法
      規顯有錯鋘違法等語。惟查，第一審判決理由以兩造於八十九年九月一日簽訂
      「房地產委託銷售契約書」，認屬民法第五百六十五條所稱之居間契約。而居
      間契約之訂立，繫於委託人之意思，委託人得自由決定不經居間人之輔助而訂
      立契約、或隨時終止居間契約〔第一審漏引最高法院五十八年台上字第二九二
      九號判例〕。又終止權之行使，應向他方當事人以意思表示為之，且終止契約
      之意思表示，不得撤銷。被告〔即再審被告〕已經為終止契約之表示，原告〔
      即再審原告〕不得再依據上開契約請求給付服務報酬，爰駁回原告之訴，有本
      院九十年六小字第一一九號判決書可參。查兩造訂立之「房地產委託銷售契約
      書」，依契約書內容約定雙方應受權利或應負之義務如何，此乃事實審法院解
      釋意思表示所為法律上之判斷問題。又該契約，究屬「居間契約」、或「委任
      契約」、抑或「無名契約」，學說上或有不同見解。惟「解釋契約」原屬事實
      審法院依據個案具體事實，綜合判斷認定並依職權適用法律。苟審酌結果所適
      用之法規，無違法律規定、或與現尚有效之判例或解釋無違者，縱有學說上爭
      議、或解釋契約不當者，揆諸前述見解，尚不生適用法規顯有錯誤問題。因此
      ，第一審判決以兩造所訂立之契約，認係居間關係，此乃依據契約權利義務內
      容之個案具體事實，綜合判斷認定並依職權適用法律問題，第一審判決以兩造
      間契約為居間關係，縱其解釋契約未當，亦不生適用法規顯有錯誤之事。是再
      審原告指摘第一審判決有適用法規顯有錯鋘之違法等情，委無足取。
（三）再者，再審原告請求之訴訟標的金額為九萬九千四百元，應適用小額訴訟程序
      。而對於小額訴訟程序第一審裁判，其上訴非以違背法令為由，不得為之；上
      訴狀內應記載上訴理由，表明下列各款事項︰(1)原判決所違背之法令及其具體
      內容。(2)依訴訟資料可認為原判決有違背法令之具體事實，民事訴訟法第四百
      三十六條之二十四第二項、第四百三十六條之二十五分別定有明文。又依同法
      第四百六十八條規定，判決不適用法規或適用不當者，為判決違背法令；而判
      決有同法第四百六十九條第一款至第五款所列情形之一者，則為當然違背法令
      （同法第四百三十六條之三十二第二項）。是小額訴訟當事人提起上訴，如依
      民事訴訟法第四百六十八條規定，以原審判決有不適用法規或適用法規不當為
      由時，其上訴狀或理由書應為具體指摘，並揭示該法規之條項或其內容，若係
      成文法以外之法則，應揭示該法則之旨趣，倘為司法院解釋或最高法院判例，
      亦應揭示該判解字號或內容，如依民事訴訟法第四百六十九條第一款至第五款
      所列事由提起上訴時，其上訴狀或理由書應揭示合於該條款之事實，上訴狀或
      理由書如未依此方法表明者，即難認已對原審判決之違背法令有具體指摘，其
      上訴自難認為合法，最高法院著有七十一年台上字第三一四號判例可循。本件
      第二審裁定以小額訴訟事件，依法僅第一審法院有取捨證據、認定事實職權，
      上訴審法院僅能依第一審法院所認定之事實，進一步審查該判決有無不適用法
      規、適用法規不當、或民事訴訟法第四百六十九條第一款至第五款所規定之違
      背法令情形。第二審裁定認再審原告提起上訴，所指摘之理由，為兩造契約究
      否單純居間關係，其法律關係或契約如何解釋，純屬事實認定範圍，苟其解釋
      不違背法令，當事人不得以其解釋不當為理由，提起小額訴訟事件之第二審上
      訴，因而駁回上訴。揆諸上開見解，「解釋契約」既屬事實審法院職權，苟所
      適用之法規，並非不合於法律規定，或與尚有效之判例、解釋顯然違反者，依
      上開見解，不生適用法規顯有錯誤問題。第一審判決依據契約雙方權利義務內
      容之個案具體事實，綜合判斷認定並依職權適用法律問題，縱其解釋契約未當
      ，亦不生適用法規顯有錯誤之違法問題。第二審裁定以上開解釋契約屬事實審
      法院職權，認上訴人即再審原告之上訴不合法，而予以駁回，難認有適用法規
      顯有錯誤情事。因此，再審原告以上述事由，認第二審裁定有民事訴訟法第四
      百九十六條第一項第一款之適用法規顯有錯誤之違法，亦屬無據。
五、從而，再審原告指摘原確定裁判有民事訴訟法第四百九十六條第一項第一款適用
    法規顯有錯誤之違法，提起再審之訴並聲請再審，求予廢棄改判，顯無理由。爰
    依民事訴訟法第五百零二條第二項規定，不經言詞辯論而判決駁回。
六、據上論結，本件再審之訴顯無再審理由，依民事訴訟法第五百零七條、第五百零
    二條第二項、第五百零五條、第八十五條第一項前段、第七十八條，判決如主文
    。
中　　　華　　　民　　　國　　九十一　　年　　　八　　　月　　　十四　　日
                                    臺灣雲林地方法院民事庭
~B審判長法官　陳宏卿
~B法　　　官　蔣得忠
~B法　　　官　林秋火
右為正本係照原本作成
如對本判決上訴須於判決送達後二十日內向本院提出上訴狀。（須附繕本）
中　　　華　　　民　　　國　　九十一　　年　　　八　　　月　　　十四　　日
~B法院書記官　洪秀虹
